臺灣橋頭地方法院民事判決
111年度訴字第606號
原      告  李彥蓉  
訴訟代理人  李文鎮  
            李泳隆  
被      告  謝美麗


            秦浩靜  
上列當事人間請求確認抵押權設定次序事件，本院於民國111年1
0月13日言詞辯論終結，判決如下：    
    主  文
原告之訴駁回。
訴訟費用由原告負擔。    
    事實及理由
壹、程序部分：
    被告謝美麗經合法通知，無正當理由未於言詞辯論期日到場
    ，核無民事訴訟法第386條所列各款情形，爰依原告之聲請
    ，由其一造辯論而為判決。
貳、實體部分：
一、原告主張：坐落高雄市○○區○○段000地號，權利範圍25000/8
    9310之土地（下稱系爭土地）原為中華民國所有，中華民國
    於民國106年5月25日以系爭土地為被告謝美麗設定農育權(
    下稱系爭農育權)。謝美麗於107年2月8日向伊借款新臺幣（
    下同）80萬元，並於同日以系爭農育權為權利標的為伊設定
    擔保債權總金額80萬元之普通抵押權（下稱甲抵押權），嗣
    謝美麗於109年2月26日取得系爭土地之所有權，並於109年3
    月24日以系爭土地所有權為被告秦浩靜(以下與謝美麗合稱
    被告，如單指其一，則逕稱姓名)設定擔保債權總金額600萬
    元之最高限額抵押權（下稱乙抵押權）。系爭土地之所有權
    及農育權於109年2月26日同屬於謝美麗一人時，系爭農育權
    不因混同而消滅，原以系爭農育權為伊設定之甲抵押權之權
    利標的，應由系爭農育權變更為系爭土地之所有權。又系爭
    土地係山坡地保育區，公告土地現值為每平方公尺90元，土
    地地價甚少，且被告間借貸係約定無利息、無遲延利息、無
    違約金，亦未提出借貸之證明，另謝美麗向伊借款後，不依
    誠實信用方法履行債務，竟與秦浩靜勾結，以伊自登記為甲
    抵押權人起，至今均未依系爭土地之林業用途性質保持生產
    力或得永續利用而從事任何農育與護土作為，致系爭土地部
    分土地與樹木流失，造成秦浩靜債權莫大之損失為由，由秦
    浩靜向本院訴請撤銷甲抵押權，惟被告間就乙抵押權之設定
    行為有背於公共秩序或善良風俗，依民法第72條規定，謝美
    麗為秦浩靜設定之乙抵押權應為無效，且甲抵押權之設定日
    期早於乙抵押權，甲抵押權之設定次序先於乙抵押權，故伊
    應為系爭土地所有權設定第一順位之抵押權人，以符合民法
    第865條規定等語，求為判決：㈠確認謝美麗以系爭農育權為
    原告設定抵押權之權利標的，應由農育權變更為所有權。㈡
    確認以系爭土地所有權設定第一順位抵押權人為原告。
二、被告秦浩靜則以：謝美麗於107年2月8日(秦浩靜誤載為106
    年5月25日)以系爭農育權為原告設定甲抵押權，而在謝美麗
    於109年2月26日(秦浩靜誤載為109年2月18日)取得系爭土地
    之所有權之前，並未經系爭土地之原所有權人中華民國終止
    系爭農育權，則於謝美麗取得系爭土地所有權後，依民法第
    344規定，謝美麗不得終止系爭農育權。系爭農育權既未經
    終止，則原告請求確認甲抵押權設定之權利標的應由系爭農
    育權變更為系爭土地之所有權，以及確認系爭土地所有權設
    定第一順位抵押權人為原告，顯無確認利益，亦無理由。另
    謝美麗自105間起確實陸續向伊借款累計5,416,000元，謝美
    麗以系爭土地所有權為伊設定擔保債權總金額600萬元之乙
    抵押權，並非無據等語資為抗辯。並聲明：原告之訴駁回。
三、被告謝美麗未於言詞辯論期日到場，亦未提出書狀作何答辯
    聲明或陳述。
四、得心證之理由：
    ㈠按確認法律關係之訴，非原告有即受確認判決之法律上利
      益者，不得提起之，民事訴訟法第247條第1項定有明文。
      次按民事訴訟法第247條所謂即受確認判決之法律上利益
      ，係指因法律關係之存否不明確，致原告在私法上之地位
      有受侵害之危險，而此項危險得以對於被告之確認判決除
      去之者而言，故確認法律關係成立或不成立之訴，苟具備
      前開要件，即得謂有即受確認判決之法律上利益，縱其所
      求確認者為他人間之法律關係，亦非不得提起（最高法院
      42年台上第1031號裁判意旨參照）。查原告主張謝美麗以
      系爭農育權為原告設定之甲抵押權，因謝美麗取得系爭土
      地所有權，甲抵押權之權利標的已變更為系爭土地之所有
      權，且原告係以系爭土地所有權設定抵押權之第一順位抵
      押權人等節，為秦浩靜所否認，並與系爭土地之登記謄本
      （審訴卷第65、67頁)所示他項權利部之登記情形不同，
      是原告就上開主張之法律上地位存否不明確，此攸關原告
      實行甲抵押權時，其拍賣標的為系爭農育權或系爭土地所
      有權，及原告優先受償之順序，原告於私法上之地位即有
      不安之狀態及受侵害之危險，此危險並得以確認判決除去
      之，是原告提起本件確認之訴，有即受確認判決之法律上
      利益。
    ㈡查系爭土地原為中華民國所有，中華民國於106年5月25日
      以系爭土地為謝美麗設定系爭農育權，存續期間為106年4
      月11日至111年4月10日；謝美麗於107年2月間向原告借款
      80萬元，並以系爭農育權為權利標的於107年2月8日為原
      告設定擔保債權總金額80萬元之甲抵押權，擔保債權種類
      及範圍為擔保債務人（即謝美麗）對抵押權人（即原告）
      於107年2月7日所成立之金錢消費借貸契約所擔保之債務
      ，清償日期為107年5月7日。謝美麗嗣以權利取得為原因
      （原因發生日期：109年2月18日）取得系爭土地所有權，
      並於109年2月26日辦妥所有權移轉登記；謝美麗於109年3
      月24日以系爭土地為秦浩靜設定擔保債權總金額600萬元
      之乙抵押權，擔保債權種類及範圍為擔保債務人（即謝美
      麗）對抵押權人（即秦浩靜）現在（包括過去所負現在尚
      未清償）及將來在本抵押權設定契約書所定最高限額內所
      負之債務，包括借款、票據，清償日期為依照各個債務契
      約所約定之清償日期等情，有高雄市政府地政局美濃地政
      事務所111年4月18日函檢附之系爭土地登記公務用謄本、
      異動索引、及系爭農育權、乙抵押權之土地登記申請書暨
      相關資料，以及高雄市政府地政局三民地政事務所111年4
      月18日函檢附之甲抵押權土地登記申請書及相關資料在卷
      可稽(審訴卷第63至123頁)，並據原告提出107年2月8日借
      據為證(審訴卷第29頁)，堪予認定。
    ㈢按所有權乃對標的物永久全面支配之物權，為完全物權；
      定限物權乃僅對標的物之特定利益為支配之物權，民法稱
      之為所有權以外之其他物權，如地上權、農育權、不動產
      役權、典權、抵押權、質權和留置權均屬之。所有權與定
      限物權之區別在於權利行使之範圍不同，所有權係對標的
      物之全面支配，定限物權則僅能對特定利益為支配。依民
      法第850條之1規定：「稱農育權者，謂在他人土地為農作
      、森林、養殖、畜牧、種植竹木或保育之權。農育權之期
      限，不得逾二十年；逾二十年者，縮短為二十年。但以造
      林、保育為目的或法令另有規定者，不在此限。」，第85
      0條之2規定：「農育權未定有期限時，除以造林、保育為
      目的者外，當事人得隨時終止之。前項終止，應於六個月
      前通知他方當事人。第八百三十三條之一規定，於農育權
      以造林、保育為目的而未定有期限者準用之。」。依上揭
      規定及說明可知，農育權對於不動產之支配作用為農作、
      森林、養殖、畜牧、種植竹木或保育，且得約定存續期限
      ，非如所有權得就不動產為全面支配，亦無存續期間之限
      制。又抵押權係供債權之擔保，具有優先清償效力之擔保
      作用，抵押權人係支配其所設定之標的之交換價值，於所
      擔保之債權不受清償時，得將所支配之交換價值予以變價
      ，以供優先受償。復按同一物之所有權及其他物權，歸屬
      於一人者，其他物權因混同而消滅。但其他物權之存續，
      於所有人或第三人有法律上之利益者，不在此限，民法第
      762條定有明文。
　　㈣查系爭土地原為中華民國所有，中華民國於106年5月25日
      以系爭土地為謝美麗設定系爭農育權，存續期間106年4 
      月11日至111年4月10日；謝美麗於107年2月間向原告借款
      80萬元，並以系爭農育權為權利標的於107年2月8日為原
      告設定甲抵押權，謝美麗嗣以權利取得為原因（原因發生
      日期：109年2月18日）取得系爭土地所有權，並於109 年
      2 月26日辦妥所有權移轉登記等情，已如前述，足認系爭
      土地之所有權及農育權於109年2月26日同屬於謝美麗一人
      時，謝美麗已以系爭農育權為標的設定甲抵押權予原告，
      故系爭農育權之存續於原告有法律上之利益，原告仍為抵
      押權人時，系爭農育權不因混同而消滅。再者，系爭農育
      權對於系爭土地之支配作用僅限於農作、森林、養殖、畜
      牧、種植竹木或保育，並定有期限，有別於所有權對系爭
      土地之全面支配及無存續期限，則以農育權或所有權設定
      抵押權之換價價值即有不同，原告以系爭農育權為抵押權
      之標的優先受償之價值，與以所有權為標的設定之抵押權
      自亦有不同，原告與謝美麗既係約定以系爭農育權為標的
      為原告設定甲抵押權，並非約定以系爭土地之所有權為原
      告設定抵押權，自不因謝美麗於109年2月26日取得系爭土
      地所有權，原告即得主張甲抵押權之標的已由系爭農育權
      更易為系爭土地之所有權。從而，原告之甲抵押權之標的
      仍為系爭農育權，原告請求確認謝美麗以系爭農育權為原
      告設定抵押權之權利標的應由農育權變更為所有權，及確
      認以系爭土地所有權設定第一順位抵押權人為原告，於法
      無據，不應准許。原告之甲抵押權之設定標的為系爭農育
      權，不因謝美麗於109年2月26日取得系爭土地之所有權而
      變更甲抵押權之設定標的為所有權，已如前述，則被告間
      設定乙抵押權之行為是否無效，以及其等間之借款關係是
      否存在，均對於本院前開認定不生影響，附此敘明。
五、綜上所述，原告請求確認謝美麗以系爭農育權為原告設定抵
    押權之權利標的應由農育權變更為所有權，及確認以系爭土
    地所有權設定第一順位抵押權人為原告，均為無理由，不應
    准許。
六、本件事證已臻明確，兩造其餘攻擊防禦方法及所提證據，經
    本院審酌後認於本判決之結果不生影響，爰不逐一論敘。
七、據上論結，原告之訴為無理由，依民事訴訟法第385條第1項
    前段、第78條，判決如主文。　　　　
中　　華　　民　　國　　111 　年　　10　　月　　26　　日
                  民事第二庭法　官　許慧如
以上正本係照原本作成。
如對本判決上訴，須於判決送達後20日內向本院提出上訴狀。如
委任律師提起上訴者，應一併繳納上訴審裁判費。
中　　華　　民　　國　　111 　年　　10　　月　　26　　日
                            書記官　方柔尹